ACORDAO-COMPLETO-2385080

ACÓRDÃO 13709/2019 ATA 41/2019 - PRIMEIRA CÂMARA

VISTOS, relatados e discutidos estes autos de embargos de declaração opostos pelo sr. Mamoud Amed Filho, ex-prefeito de Itacoatiara/AM, em desfavor do Acórdão 7560/2019-TCU-Primeira Câmara, 
ACORDAM os Ministros do Tribunal de Contas da União, reunidos em sessão da Primeira Câmara, ante as razões expostas pelo Relator, em:
9.1. conhecer dos embargos de declaração opostos pelo sr. Mamoud Amed Filho para, no mérito, rejeitá-los;
9.2. dar ciência desta deliberação em embargante.

Embargos de declaração opostos pelo sr. Mamoud Amed Filho contra decisão que negou provimento ao seu recurso de reconsideração.

Primeira Câmara

Município de Itacoatiara - AM.

3. Responsáveis/Recorrentes:
3.1. Responsável: Mamoud Amed Filho (XXX.358.172-XX)
3.2. Recorrente: Mamoud Amed Filho (XXX.358.172-XX).

13.1. Ministros presentes: Walton Alencar Rodrigues (Presidente), Benjamin Zymler (Relator) e Vital do Rêgo.
13.2. Ministro-Substituto convocado: Augusto Sherman Cavalcanti.
13.3. Ministro-Substituto presente: Weder de Oliveira.

ACORDAO-COMPLETO-2481698

Acórdão 1895/2022 - Plenário

Mamoud Amed Filho

BENJAMIN ZYMLER

Ministro Benjamin Zymler.

Trata-se de embargos de declaração opostos pelo sr. Mamoud Amed Filho em desfavor do Acórdão 7560/2019-TCU-Primeira Câmara. Por meio dessa deliberação, este Colegiado conheceu do recurso de reconsideração interposto pelo embargante e, no mérito, negou-lhe provimento. 
2.	Transcrevo a essência dos embargos: 
"3.1. Segundo se afere pelos termos do respeitável relatório e voto de Vossa Excelência, ficou consignado que: (transcrição dos parágrafos 4 a 14 do voto condutor da deliberação embargada) 
3.2. Segundo se afere pelos termos do respeitável relatório e voto da Câmara deste E. Tribunal de Contas da União (TCU) , ficou consignado que bastaria a existência de uma irregularidade consubstanciada pela autorização de construção de um aterro sanitário em desconformidade com o plano de trabalho e pelo pagamento de insumos não instalados e serviços não executados.
3.3. Como bem dito através do recurso de reconsideração, não houve dano ao erário ou desvio de dinheiro público que pudesse caracterizar dano ao erário e prejudicar a vida deste EMBARGANTE que sempre se pautou pela legalidade e regularidade, dentro destes longos anos de vida pública, o qual nunca teve problemas sérios de desvios.
3.4. Na realidade houvera adequações que puderam deixar com melhor funcionamento o aterro sanitário. Aliás o valor de R$ 250,00 (duzentos e cinquenta reais) é irrisório frente ao que foi construído e aplicado, sem contar que não seria necessária a construção as 1O (dez) caixas de passagem.
3.5. Pode-se observar que pelas "especificações técnicas" do Projeto "Resíduos Sólidos e Saneamento Ambientar' , estava prevista a implantação de apenas uma caixa de passagem destinada ao chorume, exatamente a que foi efetivada.
3.6. Ressalte-se que com a caixa de passagem construída, enquanto o aterro sanitário estava sob a Administração/Gestão deste EMBARGANTE, ele foi absolutamente suficiente para o atendimento dos fins a que se destinava, não ocorrendo, nesse sentido, qualquer prejuízo técnico que comprometesse o bom e regular funcionamento do citado aterro.
3.7. Tal fato tem apenas o condão de ratificar a total desnecessidade da construção de 10 (dez) caixas de passagens, de forma que se pode atribuir a consignação deste montante, ao invés de apenas 1 (um) , a um simplório erro de digitação, mesmo porque, como dito, o porte do aterro e a quantidade de lixo encaminhada, não condizia com a necessidade do montante que ficou consignado.
3.8. Assim, é o presente para solicitar deste E. Tribunal de Contas, através de seus doutos Ministros, que se utilize da razoabilidade que o caso requer para aprovar a prestação de contas, mesmo com ressalvas, de forma que seja corrigido em tal ponto e se faça a verdadeira Justiça, até mesmo porque tudo foi construído e devidamente aprovado incialmente pelos órgãos técnicos do Ministério do Meio Ambiente, que acompanhou passo a passo a construção desta obra.
3.9. Na oportunidade, foram tomadas todas as providências necessárias para que os procedimentos ocorressem de forma séria, responsável, eficiente e com o mínimo de impacto ao meio ambiente.
3.1 O. Como mencionado anteriormente, este Gastar, na qualidade de Prefeito por 5 (cinco) oportunidades, nunca teve quaisquer problemas com órgãos da Administração Pública, seja Estadual ou Federal, e nem mesmo soube de situação similar a esta que hodiernamente está passando.
3.11 . Somente decorridos por muito tempo que foi surpreendido com a decisão de revogação do ato de aprovação das contas, o que muito mais parece decorrente de urna "articulação política", já que demandou bastante tempo para que fossem avaliados os supostos "equívocos" quanto ao cumprimento dos itens constantes do Plano de Trabalho.
3.12. Conforme Plano de Trabalho aprese lado no Convênio em comento observa-se que todas as metas foram devidamente cumpridas, o que vem a demonstrar o cumprimento dos seus termos e o que ainda vem a denotar a boa-fé deste Ex-Gestor Municipal.
3.13. Ademais, comprova-se que todas as medidas ambientais foram adotadas para a não contam inação do solo, da água e do ar com o cumprimento dos termos de todas as licenças concedidas pelo órgão ambiental do Estado do Amazonas.
3.14. Saliente-se que todos os Relatórios, Licenças Ambientais e documentos exigidos pelo Ministério do Meio Ambiente (MMA) foram encaminhados, em especial o Termo de Recebimento definitivo da obra emitido em 04.06.2003 afirmando que "após vistoria final ( ... ) foi constatado que a obra foi executada dentro dos padrões técnicos e de conformidade com os projetos destinados à mesma, assim sendo, recebe em definitivo a referida construção, declarando não haver nenhuma irregularidade e com aprovação desta comissão".
3.15. Na oportunidade, foi registrada a satisfação com o nível de qualidade e o grau de completude da documentação oferecida pela Prefeitura de Itacoatiara.
3.16. Conforme diversos entendimentos por parte desta E. Corte de Contas, se mantém o entendimento de que na existência de falhas de natureza formal ou desvio de finalidade e em prol do interesse público do município e da comunidade, pode-se jugar as contas regulares com ressalvas, desde que não haja indícios de locupletamento por parte do gestor ou desvio de recursos.
3.17. Desta feita, observa-se não houve prejuízo ao erário, não restou configurada qualquer má-fé deste EMBARGANTE na gestão dos recursos do Ministério do Meio Ambiente (MMA) , não há indícios de locupletamento por parte deste gestor responsabilizado, atendeu-se às finalidades do aterro sanitário e que a razoabilidade na apreciação destes argumentos possa esclarecer que a Tomada de Contas Especial deve ser considerada como APROVADA, mesmo com ressalvas ou com devolução de valores.
4. CONSIDERAÇÕES FINAIS
4.1 Diante de tudo o que foi exposto, espera que esta Corte de Contas da União, através da relataria deste Douto Ministro, analise as justificativas e documentos apresentados mediante critérios restritivos, devendo-se impor-se do bom senso, proporcionalidade e razoabilidade de suas decisões e seus atos, sendo certo que fica comprovada que foram seguidos todos os ditames estabelecidos pela legislação pátria por parte deste Gestor, quando do firmamento e prestação de contas do Convênio. 
4.2. Assim sendo, diante dos fundamentos acima expostos , requer de Vossa Excelência que os presentes Embargos Declaratórios sejam acolhidos por tempestivos ; e, no mérito, lhes seja dado provimento, para o fim de ser modificado o respeitável Acórdão 7560/2019-TCU-Plenário Câmara, apenas neste ponto questionado (construção das caixas de passagens) , com o consequente julgamento da REGULARIDADE DAS CONTAS, ainda g e, com ressalvas, pelas falhas/equívocos formais que eventualmente subsistirem, uma vez que não foram danosas ao Erário, ou com danos irreversíveis".  
3.	O embargante foi notificado da deliberação em 22/10/2019 (peça 86) . O recurso foi protocolado neste Tribunal em 1º/11/2019 (peça 88) .
	É o relatório.

não há

Procurador Marinus Eduardo De Vries Marsico.

TOMADA DE CONTAS ESPECIAL. CONVÊNIO. CONSTRUÇÃO DE ATERRO SANITÁRIO. INEXECUÇÃO PARCIAL DO OBJETO. DESCUMPRIMENTO DA META DE DRENAGEM E CAIXAS DE PASSAGEM. ÔNUS DO GESTOR DE DEMONSTRAR A REGULARIDADE NO EMPREGO DOS RECURSOS PÚBLICOS FEDERAIS. CONTAS IRREGULARES. DÉBITO. NÃO APLICAÇÃO DE MULTA, TENDO EM VISTA A PRESCRIÇÃO DA PRETENSÃO PUNITIVA. RECURSO DE RECONSIDERAÇÃO. CONHECIMENTO. RAZÕES RECURSAIS INSUFICIENTES PARA ALTERAR O MÉRITO DO JULGADO. NEGATIVA DE PROVIMENTO DO RECURSO. EMBARGOS DE DECLARAÇÃO. TENTANTIVA DE REDISCUSSÃO DO MÉRITO. REJEIÇÃO.

TOMADA DE CONTAS ESPECIAL (TCE)

Secretaria de Recursos (SERUR); Secretaria de Controle Externo de Tomada de Contas Especial (SecexTCE).

Preliminarmente, o recurso em apreço deve ser conhecido, tendo em vista o preenchimento dos requisitos para a espécie. 
2.	Trata-se de embargos de declaração opostos pelo sr. Mamoud Amed Filho, ex-prefeito de Itacoatiara/AM, em desfavor do Acórdão 7560/2019-TCU-Primeira Câmara. Por meio dessa deliberação, este Colegiado negou provimento ao recurso de reconsideração interposto pelo embargante.
3.	Originariamente este processo cuidou de tomada de contas especial instaurada pelo Ministério do Meio Ambiente em razão da execução parcial do Convênio 2001CV000060-SQA, firmado entre aquele ministério e o município de Itacoatiara/AM para apoiar a implantação de aterro sanitário naquela cidade. 
4.	O valor do empreendimento foi orçado em R$ 880.000,00, dos quais R$ 800.000,00 foram repassados pela União e o restante (R$ 80.000,00) coube ao convenente a título de contrapartida. 
5.	O débito imputado ao recorrente é parcial e teve origem nos seguintes fatos: a) o dreno central do aterro foi realizado com capacidade de volume de drenagem inferior ao inicialmente estipulado (R$ 27.624,25) ; b) inexecução dos drenos laterais (R$ 12.439,53) ; e c) somente houve a construção de uma única caixa de passagem, quando havia previsão de dez no plano de trabalho (9 x R$ 250,00 = R$ 2.250,00) . Os valores em parênteses correspondem ao custo desses itens previsto na planilha anexada ao plano de trabalho (peça 4, p. 51) , de modo que o dano ao erário equivale à soma deles.
6.	O embargante alega a presença de contradição na deliberação atacada. Sem mencionar qual seria exatamente a incoerência, aduz a ausência de dano ao erário ou de desvio de finalidade na aplicação do recurso público, na medida em que foram necessárias adequações para melhorar o funcionamento do aterro sanitário. No seu entender, não ocorreu qualquer prejuízo técnico que comprometesse o funcionamento da instalação, até porque todas as metas foram cumpridas.
7.	Afirma que a especificação técnica previa a implantação de apenas uma caixa de passagem, destinada ao chorume; que houve o cumprimento de todas as licenças ambientais, razão pela qual não houve contaminação do solo, da água e do ar; que a obra foi recebida por fiscais municipais; e que teria ocorrido tão somente falhas formais.
8.	Como se percebe, o embargante visa enfrentar a análise de mérito, propósito incabível tendo em vista o recurso manejado. A pacífica jurisprudência desta Corte, a exemplo do Acórdão 7781/2015-TCU-Primeira Câmara, está assentada no sentido de que os embargos de declaração consistem em um recurso de natureza peculiar, de fundamentação vinculada, visto que seu objetivo é estritamente afastar possível omissão, obscuridade ou contradição da deliberação. Logo, esse instrumento não deve servir como meio ilegítimo para rediscussão de mérito, o que representaria, na prática, a possibilidade de repetição de um mesmo recurso, ferindo os princípios da legalidade, da singularidade, da isonomia e da celeridade processual.
9.	Ainda que não houvesse tal óbice, as falhas identificadas no caso concreto não podem ser vistas como meras irregularidades formais. Importante destacar que as alterações do projeto, por si sós, não fundamentaram o débito. A condenação decorreu do fato de se ter pagado um determinado item da planilha orçamentária e o serviço correspondente não ter sido executado ou realizado em menor quantidade ou com características inferiores àquelas previstas nas especificações técnicas.
10.	No caso das caixas de passagens, diferentemente do que alega, o quantitativo não foi mencionado no memorial descritivo, mas tão somente na planilha e no cronograma de execução físico-financeiro. 
11.	A observância das licenças ambientais e o recebimento da obra pelo município são argumentos que não afastam o fundamento da condenação. Isso demonstra que as cautelas para impedir ou mitigar eventual impacto ambiental foram adotadas, mas não justifica o gasto a maior ocorrido no caso concreto. Também evidencia que as formalidades para a entrega do empreendimento foram observadas, mas não garante que o conteúdo das informações veiculadas no termo firmado são verdadeiras.  
12.	Sobre essas questões, assim me pronunciei no acórdão recorrido:
"8.	É importante ressaltar que os drenos central e lateral estavam previstos na proposta técnica submetida ao Ministério do Meio Ambiente, como podem ser vistos no desenho juntado na peça 1, p. 140. Nessa prancha, consta apenas uma caixa de passagem destinada ao armazenamento de chorume, mas isso não quer dizer que não existam outras, até porque o foco era o detalhamento do sistema de drenos. 
9.	A quantidade de caixas de passagens não é mencionada no texto do memorial descritivo, mas apenas na planilha orçamentária (peça 4, p. 21) e no cronograma de execução físico-financeiro (peça 5, p. 20) . Em ambos os casos, consta a previsão de construção de dez. Por sinal, considerou-se no projeto que tais benfeitorias seriam realizadas no prazo de dois meses, tempo considerado suficiente para a execução dessa quantidade e excessivamente longo para a confecção de apenas uma unidade. 
10.	Comprovada a previsão no plano de trabalho dos drenos central e lateral e das dez caixas de passagem, observo que vistoria do Ministério do Meio Ambiente verificou que a drenagem era feita por apenas um tubo, com capacidade de escoamento inferior ao previsto para o ramal central, e que somente havia um único espaço de inspeção. Como o recorrente não trouxe qualquer evidência da execução dos demais drenos (laterais) e das outras caixas de passagem, o argumento da execução integral do objeto não pode ser aceito.
11.	A obtenção de todas as licenças para o aterro apenas atesta que a convenente adotou providências com vistas à mitigação dos impactos ambientais, mas não comprova que a execução do objeto ocorreu de acordo com as quantidades previstas na planilha. Dito de outro modo, a emissão das licenças de instalação e de operação pressupõem tão somente que as obras de drenagem e as obras de impermeabilização haviam sido efetuadas a contento do Instituto de Proteção Ambiental do Amazonas (entidade emissora) . 
12.	Se houve a escolha de uma solução de engenharia menos onerosa ou se o porte do aterro era incompatível com a construção de dez caixas de passagem, evidente que as modificações no plano de trabalho deveriam contar com a prévia anuência do poder concedente, o que não ocorreu, e que o Governo Federal não poderia arcar com itens orçamentários não executados ou realizados em desconformidade com o plano de trabalho. Logo, acertada a decisão recorrida ao prever a necessidade de o gestor recorrente ressarcir os cofres públicos." 
13.	Portanto, proponho a rejeição dos embargos de declaração ora em análise.
14.	Ante o exposto, voto por que seja adotada a deliberação que ora submeto a este Colegiado.
	TCU, Sala das Sessões Ministro Luciano Brandão Alves de Souza, em 12 de novembro de 2019.
BENJAMIN ZYMLER 
Relator